【裁判字號】    96,上訴,5042
【裁判日期】    970507
【裁判案由】    貪污治罪條例等
【裁判全文】
臺灣高等法院刑事判決                96年度上訴字第5042號
上  訴  人  臺灣臺北地方法院檢察署檢察官
被      告  丁○○
選任辯護人  羅秉成律師
被      告  丙○○
選任辯護人  蔡本勇律師
被      告  乙○○
選任辯護人  劉師婷律師
            蔡雅瀅律師
被      告  甲○○
選任辯護人  李振華律師
            張迺良律師
上列上訴人，因被告貪污治罪條例等案件，不服臺灣臺北地方法
院94年度訴字第407號，中華民國96年5月24日第一審判決（起訴
案號：臺灣臺北地方法院檢察署92年偵字第6511號），提起上訴
，本院判決如下：
    主  文
上訴駁回。
    理  由
一、公訴意旨略以：被告丁○○於民國（下同）88、89年間擔任
    臺北縣淡水鎮天生國民小學（下稱天生國小）校長，被告丙○○係該校總務主任；被告乙○○於88、89年間為臺北縣金
    山鄉金美國民小學（下稱金美國小）校長，被告甲○○為該
    校總務主任，分別為依據法令從事於經辦各該學校公用工程
    及購辦公用器材物品業務等公務之人員。88至89年間，天生
    國小及金美國小分別向教育部及臺北縣政府申請多筆補助款
    ，辦理「改善教學環境及設備」等採購（各採購案詳如附表
    所示），其中，包括天生國小89年5月12日、5月23日及6 月
    30日守衛室興建工程案（下稱甲案）、88年12月14日改善教
    學環境設備案（下稱乙案），及金美國小88年7 月21日教育
    部補助各國民中學購置圖書教學設備案（下稱丙案）、88年
    12月16日改善教學環境及設備案（下稱丁案）、89年4 月26
    日鄉土教學設備案（下稱戊案）、89年10月19日改善教學環
    境設備案（下稱己案）。被告丁○○、丙○○、乙○○、甲○○分別為上開採購案之經辦及監督人員，均明知相關採購
    作業應依政府採購法之規定為之，仍由臺北縣議員林孝光之
    助理林子芸介紹之廠商翁翠霞（通緝中）代為編制採購預算
    書，而丙○○、甲○○明知該等招標預算書並非其依法訪價
    所編列，丁○○、乙○○亦知該等預算書係翁翠霞所編列，
    其內容有浮報採購價額、不符採購需求或為特殊規格物品等
    舞弊情事下，竟未本其經辦及監督經辦採購之職務，未調整
    或刪除翁翠霞所編列之採購項目及底價，逕依翁翠霞所浮編
    之預算書進行如附表之採購，足以生損害於公庫預算應撙節
    開支之目的，任由翁翠霞以九鼎國際股份有限公司（下稱九
    鼎公司）、格麗斯國際股份有限公司（下稱格麗斯公司）、
    穀粒國際股份有限公司（下稱穀粒公司）、傑匠辦公家具有
    限公司（下稱傑匠公司）、統揚實業股份有限公司（下稱統
    揚公司）、宜興隆企業有限公司（下稱宜興隆公司）名義圍
    標，致前開採購案均由翁翠霞以接近底價之金額得標承作，
    翁翠霞牟取不法利益約新臺幣（下同）620 餘萬元等語，因
    認被告丁○○、丙○○、乙○○、甲○○四人均涉犯貪污治
    罪條例第4條第1項第3款之公務員浮報價額罪及刑法第213條
    條之公務員於公文書登載不實罪嫌等語。
二、按，犯罪事實應依證據認定之，無證據不得認定犯罪事實，
    刑事訴訟法第154條第2項定有明文。又認定犯罪事實所憑之
    證據，雖不以直接證據為限，間接證據亦包括在內，然而無
    論直接或間接證據，其為訴訟上之證明，須於通常一般之人
    均不致有所懷疑，而得確信其為真實之程度者，始得據為有
    罪之認定，倘其證明尚未達到此一程度，而有合理之懷疑存
    在、無從為有罪之確信時，自應為無罪之判決（最高法院76
    年臺上字第4986號判例參照）。貪污治罪條例第4條第1項第
    3 款規定之「建築或經辦公用工程或購辦公用器材、物品，
    浮報價額、數量、收取回扣或有其他舞弊情事」，其所謂「
    浮報價額、數量」者，係指就原價格故為提高，以少報多，
    或數量以少報多而從中圖利之謂；該條所指之其他舞弊情事
    ，係指其違法行為並非浮報價額、數量或收受回扣，但與之
    有同質性之犯罪行為，始屬相當（最高法院96年度台上字第
    773號判決參照）。
三、證據能力方面：
(一)按，被告以外之人於審判外之言詞或書面陳述，除法律有規
    定者外，不得作為證據，刑事訴訟法第159條第1項定有明文
    。此項規定，係因證人應以其親身經歷為證據之方法，故證
    人以聽自他人傳述之詞為證言，因非親身經歷，無法經由詰
    問及供述態度以驗證其觀察力、記憶力、表現力之真實性，
    易造成不正確傳達之危險，原則上無證據能力，至證人之個
    人意見或推測之詞，除係以其實際經驗為基礎者外，亦不得
    作為證據（最高法院95年度臺上字第3705號判決、93年臺上
    字第4146號判決參照）。公訴人以證人陳淑惠於調查局接受
    詢問時對於聲寶冷氣機ＡＷ1168Ｖ型價格供述（他字第2394
    號卷一第35頁背面）為證據，惟證人陳淑惠並非聲寶冷氣之
    經銷商，如遇有人欲購買聲寶牌之冷氣，會先向其他廠商調
    貨後報價，於調查局人員詢問時，伊誤認為是調查局要買冷
    氣，並非以伊曾經銷售聲寶牌冷氣親身經歷估算價錢，係以
    調查局詢問機種型號向其他調貨廠商詢價（原審卷二第 126
    至129 頁），足徵證人陳淑惠於調查局詢問筆錄，並非伊販
    售聲寶冷氣機之親身經歷，而係證人陳淑惠聽聞調貨廠商所
    得之轉述，而為審判外之陳述。證人陳淑惠於原審時到庭證
    稱不復記憶該調貨廠商姓名，雖證人陳淑惠於原審時曾接受
    詰問及訊問，亦無法取得證據能力，從而，證人陳淑惠於調
    查局詢問時之證詞，應無證據能力。
(二)被告以外之人於審判中有下列情形之一，其於檢察事務官、
    司法警察官或司法警察調查中所為之陳述，經證明具有可信
    之特別情況，且為證明犯罪事實之存否所必要者，得為證據
    ：一、死亡者。二、身心障礙致記憶喪失或無法陳述者。三
    、滯留國外或所在不明而無法傳喚或傳喚不到者。四、到庭
    後無正當理由拒絕陳述者，為刑事訴訟法第159條之3所明定
    。於各被告之案件，對其他共同被告或共犯為調查，該人即
    屬證人。同案被告翁翠霞於91年6 月26日接受調查局詢問後
    ，旋於同年7月7日出境而滯留國外，業經原審發佈通緝在案
    ，此有臺北市大安區戶政事務所北市安戶字第 09530716800
    號函及被告前案紀錄表附卷可稽（原審卷一第246頁、307至
    310 頁），是客觀上顯無法傳喚翁翠霞接受交互詰問。翁翠
    霞係公訴人所指被告涉犯貪污之採購案件投標廠商實際負責
    人，伊所言為證明犯罪事實存否所必要，又無證據顯示伊於
    接受調查局詢問時有受是詐欺、脅迫取供之事，是伊於調查
    局詢問之證詞，應有證據能力。
(三)被告丙○○、被告丁○○對於對方是否犯罪之陳述，及被告
    乙○○、甲○○對於對方是否犯罪之陳述，均為被告以外之
    人之陳述，如欲引用被告以證人身分在司法警察調查中陳述
    為審判時之證據，即應先證明其證詞符合前揭條文所示得引
    為證據之要件。被告於接受司法警察詢問後，並無刑事訴訟
    法第159條之3（原審誤為159條之1，應予補正）所定各款之
    例外情事發生，故丙○○、丁○○、乙○○、甲○○於調查
    局詢問時，對於彼此是否犯罪供述，皆屬被告以外之人於審
    判外之陳述，且無得引為證據例外情形，復據各該辯護人均
    否認該等審判外陳述之證據能力，故皆無證據能力。
(四)被告以外之人於偵查中向檢察官所為之陳述，除顯有不可信
    之情況者外，得為證據，為刑事訴訟法第159條之1第2 項所
    定，然共同被告對於被告本人之案件，乃被告以外之第三人
    ，已如前述，是該調查程序自應依刑事訴訟法第158條之3、
    第287條之2規定，以人證規定踐行調查程序，使得以其陳述
    作為判斷被告本人犯罪事實之依據，此乃證據絕對排除法則
    ，且於檢察官偵查及審判中，均有其適用（最高法院95年度
    臺上字第3979號判決參照）。被告丁○○、丙○○、乙○○
    、甲○○於91年6 月27日於偵查中，以被告身分接受訊問，
    其對於同案被告之陳述，皆係被告以外之人於偵查中之陳述
    ，均未經具結，復經辯護人否認其證據能力，是上開以被告
    身分所為供述，對其餘共同被告均無證據能力。
四、訊據被告丁○○、丙○○、乙○○、甲○○四人，均坦承於
    前揭時地經辦各該採購案情事，惟均堅決否認經辦採購預算
    書係由翁翠霞編製，亦均否認明知翁翠霞綁標或有浮報價額
    ，有貪污或登載不實公文書等犯行，被告丁○○辯稱：其信
    賴總務主任所為處理程序，如形式上合於法定程序即用印於
    相關文件。被告丙○○辯稱：伊是教師兼任總務主任，仍須
    負責教學工作，對採購適宜及物品價格並不專業，但有向其
    他公司訪價或上網比價，部份預算書內容是參考周功勛或翁
    翠霞提供參考目錄及價格表後，逕行編列預算書，由營繕小
    組成員討論後，再由校長核定。被告乙○○則以：渠均依照
    採購法規定辦理，沒有浮報價額或登載不實公文書犯意等語
    置辯。被告甲○○則辯稱：伊第一次當總務主任，在認知中
    都是依照政府採購法的規定，確實有上網公開招標，廠商中
    ，伊都不認識等語。經查：
(一)刑法於94年2月2日修正公布，並於95年7月1日施行。修正前
    刑法第10條第2 項規定：稱公務員者，為依法令從事於公務
    之人員。修正後刑法第10條第2 項規定：稱公務員者，謂下
    列人員：一、依法令服務於國家、地方自治團體所屬機關而
    具有法定職務權限，以及其他依法令從事於公共事務，而具
    有法定職務權限者。二、受國家、地方自治團體所屬機關依
    法委託，從事與委託機關權限有關之公共事務者。修正理由
    謂修正前條文極為抽象、模糊，未區別其從事職務之種類，
    即課予刑事責任，而有不當擴大刑罰權之情形，縱服務於國
    家或地方自治團體所屬機關，例如僱用之保全或清潔人員，
    應不認其為刑法上公務員，如非服務於國家或地方自治團體
    所屬機關，而具有依其他依法令從事於公共事務而具有法定
    權限者，因其從事法定之公共事項，應視為刑法上之公務員
    。此公務員定義修正，並非否認所有依法令或受託從事私經
    濟行政者為刑法上公務員之可能性，蓋私經濟行政雖指國家
    並非居於公權力主體地位行使其統治權，然例如營造或租用
    辦公廳舍、採購公務用品、僱用臨時性工作人員等行為，均
    係行政機關為推行行政事務需要之物資或勞務之支援，雖以
    私法行為取得其所需，但仍係代表國庫處分其財產，不可與
    私人間之私法行為等同視之，而謂行政機關於私經濟之範疇
    ，即可概受民法上司法自治原則之支配，不受任何行為法方
    面之限制，立法者制定政府採購法，亦在使上開私經濟行為
    受有一定之規範，即為適證。公立國民小學由直轄市或縣市
    政府設置，具有辦理國民教育之職權，無論是否依行政法之
    概念以營造物視之，或其獨立性是否高於一般地方自治團體
    所屬機關，均屬於各直轄市或縣市政府所屬機關無疑。國民
    小學之採購案，依政府採購法第三條規定，亦應適用政府採
    購法，其員工依該法律規定經辦或監辦採購案件，應屬受地
    方自治團體所屬機關委託，從事與委託機關權限有關之公共
    事務，於刑法修正前後，均屬於刑法定義之公務員。
(二)茲按，被告之自白，不得作為有罪判決之唯一證據，仍應調
    查其他必要之證據，以察其是否與事實相符，刑事訴訟法第
    156條第2項定有明文。公訴人稱上開各採購案之預算書均為
    翁翠霞所編製，係依據被告於調查局接受詢問及偵查中所言
    為證據。被告黃春雄、乙○○對於被告丙○○、甲○○是否
    直接使用翁翠霞製作、編列底價之預算書等供述，均屬證人
    於審判外之所言，於調查局詢問時所言不符合傳聞法則而得
    引為證據之例外，於偵查中供述又未經具結，並無證據能力
    ，已如前述。被告丙○○於偵查中所稱：周功勛提供給我做
    好的預算書，給縣政府或鎮公所（他字卷一第310 頁），或
    被告甲○○於偵查中所言：翁翠霞就說他回去幫我們做預算
    書，後來就把四份預算書給我，我一份留學校，一份送縣政
    府，一份留學校主計，我都有在上面蓋學校大印（他字卷一
    第307 頁）等語，雖為被告於偵查中自白，惟如無其他證據
    佐證，亦不得作為認定被告有罪之證據。然除被告丙○○、
    甲○○上開供述外，遍查全卷，均無證據可證實被告上開自
    白與事實相符，且參酌同案被告翁翠霞於調查局之證述，亦
    堅決否認有何代編學校預算書情事（他字卷二第231至261頁
    ），並衡諸天生及金美國小獲得議員補助款經過，業據證人
    即臺北縣議員林孝光助理林子芸到庭證述：伊於88、89年間
    擔任林孝光議員助理，88、89年間一般申請補助款，議員會
    告訴伊訊息，可能是學校有需求，要伊過去學校看一下，伊
    只負責回報需求，金額是由議員去看單位（學校）的需求，
    但議員的補助款有限，所以不一定都可以滿足，伊到學校都
    先跟校長致意，先拜會校長再由總務主任帶伊去看學校的需
    求，伊不認識翁翠霞或周功勛，也沒有介紹翁翠霞跟學校討
    論預算書的事情等語（原審卷二第45至47頁、77至80頁），
    是被告丙○○、甲○○於原審中辯稱係參考翁翠霞等廠商提
    供之型錄、估價單或報價單，經過親自訪價而製作預算書，
    於偵查中係將翁翠霞提供之報價單或估價單誤為預算書而屬
    錯誤記憶等語，尚堪採信。
(三)公訴人認被告等任由翁翠霞、朱玫香、吳明潓以九鼎公司、
    格麗斯公司、穀粒公司、歐帝公司、傑匠公司、統揚公司、
    宜興隆公司名義，共同搭配陪標或圍標，致上開採購案均由
    翁翠霞以接近底價金額得標承作等情，無非以翁翠霞於調查
    中承認伊有請其他廠商陪標等供述為依據。然縱使該採購案
    均有圍標或陪標之情形，若欲認定被告明知有借用或冒用他
    人名義或證件投標、不同投標廠商間之投標文件內容有重大
    異常關連等政府採購法第50條第1 項各款規定之不予開標或
    決標之情形，仍為圖他人利益逕予開標及決標，則尚須其他
    積極證據，否則難遽以該結果反推被告於事前之知情。被告
    辦理上開採購案時，政府採購法於87年5 月27日公布，立法
    院於制訂該法時，即考量政府採購法對政府機關辦理採購作
    業之影響甚鉅，自制訂公布該法以迄生效施行，定有一年之
    日出條款，政府採購法係於88年5 月27日起始生效施行。且
    如經辦或監辦人員因對於政府採購應注意之事項尚不熟稔而
    犯有錯誤，該等行政疏失責任亦不盡然等同於刑事上之故意
    。行政院公共工程委員會（下稱公共工程委員會）於89年6
    月8 日特以（八九）工程企字第89015993號函臚列政府採購
    各種可能發生之違失情形，其中，包括押標金連號，更足見
    押標金是否為連號之支票此一細節，常為採購之經辦或監辦
    人員所疏忽，有該函影本可佐（原審卷二第54頁）。被告雖
    分別有處理校務等行政經驗，然均係教育體系出身而以教學
    為專業，衡其辦理上開採購案之時點，對於方施行之政府採
    購法應如何運作，尚在摸索學習階段，是否被告四人確實於
    該法甫行生效時即已洞悉廠商圍標型態，卷內並無積極證據
    可證。
(四)附卷上開採購案投標文件，形式上均已符合政府採購法對於
    投標文件之要求，且亦無不同投標廠商估價單字跡相同等明
    顯關連性，此有被告辦理上開採購案之招標文件、廠商投標
    文件附卷可稽。被告等並非僅負責單一或少數之採購案，其
    注意能力有限，參諸證人即金美國小於88、89年間擔任主計
    之胡守智所稱：伊擔任主計，在被告甲○○於88年、89年擔
    任金美國小總務主任時所經辦的採購案預算書，外觀上並無
    明顯違法的情形，伊監標時，有審核是否符合政府採購法的
    程序（原審卷二第49、50頁），證人即天生國小主計江明潔
    於調查時證述：天生國小有成立營繕小組，得標廠商之押標
    金連號情形，伊沒有發現，當時也沒有注意到單價及總價偏
    高的情形等語（他字卷二第326 頁以下），則由專業之主計
    人員於本案各該採購案決標時，均未發現投標廠商有何異常
    或違法之處，本已難認被告四人有何明知廠商違法仍予採購
    情事。再參照行政院公共工程委員會直至89年6月8日間始行
    公告押標金支票連號為異常，顯見政府採購法之主管機關即
    公共工程委員會係於該法生效施行一年後，方彙整此投標異
    常類型，更足認臺灣地區各機關於政府採購法生效之初期，
    因對該法之規範未臻熟悉而時有疏忽，公共工程委員會乃發
    函提醒各機關注意，故被告四人縱於辦理本件採購時，疏未
    查覺翁翠霞等廠商有押標金支票連號或圍標情事，亦難據以
    推論被告四人於開標時已發現翁翠霞圍標行為而故意包庇。
(五)臺北縣政府於88年12月19日頒布臺北縣各級學校採購處理要
    點，規定各級學校於採購金額未達一百萬元之採購案，均由
    學校自辦，其招標方式為「公開徵求三家以上廠商提供書面
    報價或企畫書進行比價或議價；並刊登政府公報或公開於主
    管機關資訊網路」，有臺北縣政府公報刊登之該採購處理要
    點附卷可稽（原審卷一第218至221頁），而被告於辦理附表
    所示各該採購案時，均已踐行上開臺北縣各級學校採購處理
    要點所規範之刊登採購資訊於網路之法定要件，且金美國小
    採購案中亦有與翁翠霞無關之雅仕通企業社參與投標，亦據
    證人翁翠霞證述無訛（他字卷二第238 頁），足證不特定之
    廠商均得依循網路公告之採購資訊參與投標，被告四人辯稱
    主觀上均認採購程序符合政府採購法乙節，尚堪採信。本院
    就公訴人所指上開採購案中之瑕疵，是否構成公訴人所指之
    罪名，分述如下：
  1.甲案：
    (1)公訴人認被告丁○○、丙○○，明知守衛室興建工程案之
      相關採購價額浮列，無非以證人鍾淼川於調查局詢問時之
      證言，資為依據，認為以天生國小上開興建案之工程規格
      ，守衛室興建即使包含合理利潤，合理價格應在25萬 200
      元，如含稅約在28萬左右，如以88年、89年人工較貴情形
      計算，應僅多2、3萬元左右。然而該守衛室興建工程案，
      採購內容包括建材、人工，均可能隨完工日數、工地位置
      、當時市場供需情形、工程品質之優劣等因素變動，客觀
      上不存有何固定之價格，以被告依照政府採購法上網公告
      、公開招標之採購方式以觀，最後採購之價格全由各投標
      廠商依自己的承作條件投標，經市場競爭決定，並無所謂
      「原價格」，自更無將原價格固為提高，以少報多而從中
      圖利可謂。縱公訴人能證明被告所採購物品高於一般市價
      ，若被告並非以市價購入採購物品，而故以較高金額報價
      、請款並從中賺取價差，亦無成立貪污治罪條例第4條第1
      項第3 款經辦公用工程浮報價額罪之可能。本件既無所謂
      原價格，關於預算書各項採購項目之價格，亦無所謂不實
      ，被告將該價格登載於職務上所掌公文書，自不成立刑法
      第213條公務員登載不實罪。
    (2)證人鍾淼川與鍾立川成立之峰川興業有限公司，雖有承包
      機關學校營繕工程之經驗，但其較少有估價之經驗，對於
      當時於調查局接受詢問時是否看過該工程案之規劃圖做成
      估價單已無印象，且經原審當庭提示上開守衛室興建工程
      案之規劃圖，證人鍾淼川亦表示：屋頂的價錢無法估算，
      牆面版要看用什麼材料才能估價，與調查局詢問時相比，
      現在估價會比較準確，化糞池及基座的部份一定要向做化
      糞池的廠商詢價，自己沒有辦法估算，衛浴設備一組多少
      錢要看形式而定，如果現場有二棵榕樹及二棵酒瓶椰子要
      搬遷，編列搬遷費是合理的，亦應該報價，自己也沒有做
      過木屋工程估價經驗，當初接受調查局詢問時不知道業主
      是誰，也沒有去看過工地之現場，施工的地點會影響估價
      ，如果師傅來回車程較遠，需時較久，都會反映在估價裡
      面，估價時是以91年的價格計算，遷移樹木的價格取決於
      遷移路途及樹的大小，很難估計，整地的話要看面積多大
      決定費用等語在卷（原審卷二第130至133頁）。是依卷內
      證據，該等採購物件均有確實施作事實，有原審勘驗筆錄
      足憑（原審卷一第280至292頁），證人鍾淼川固於調查局
      詢問時證述採購價格過高云云，然審酌證人鍾淼川業已於
      原審證述伊於調查局並未曾看過工程圖、亦不知施工地點
      與相關面積等語明確，則伊於偵查中證詞本乏依據，公訴
      人認該採購案中有浮列五金配件、搬運費、施工費，所列
      屋頂、內外牆、牆面版、門框、窗框、氣密窗、實木門、
      內牆隔間工程、地板、天花板（輕鋼架）、基座及化糞池
      、衛浴設備全組、拆除舊有建築、清運費、雜項及水電費
      用均過高等，尚屬無據。
    (3)公訴人稱基座施工竟晚於該守衛室之屋頂、內外牆、門框
      及窗框完工後方發包，然查，該項工程中之基座施工費用
      ，係指化糞池之基座，並非指守衛室之基座，已經原審於
      95年5 月15日至天生國小勘驗，於天生國小之守衛室後側
      確有一化糞池，經實地移除其上水泥蓋，內有內長寬與水
      泥蓋相同之水泥基座，並有勘驗照片附卷可稽（原審卷一
      第283至285頁）。公訴人認建築物基座不可能晚於建築物
      結構施工，而認本件舞弊，應係天生國小採購細項僅概要
      記載為基座，而未加註係另於守衛室旁挖製化糞池基座所
      生誤會。公訴人另稱採購內容浮列搬運費，「拆除舊有建
      築」及「清運費」均未依約執行等情。然查，天生國小大
      門口左、右兩側本有種植相對稱之酒瓶椰子及榕樹，其中
      酒瓶椰子即位於守衛室一旁，為因應守衛室之改建，遷移
      至教室旁花台上，榕樹亦遷移至教室後方，舊有之守衛室
      則搬遷至涼亭附近目前放置電箱之位置，配合低年級學生
      課程作為雞舍使用，此經原審履勘屬實，有勘驗筆錄足據
      （原審卷一第293 頁以下），復有被告提出天生國小守衛
      室施工前、後照片共13張（原審卷二第108 頁以下）、臺
      北縣淡水鎮天生國民小學北天生國總字第0950001911號函
      （原審卷一第304 頁）可查。再審酌天生國小所檢送舊守
      衛室照片（原審卷一第305 頁），其舊守衛室與履勘時之
      守衛室坐落位置大致相符，則於搭建新守衛室之前自須將
      舊守衛室拆除及遷移搬運之理甚明，故該採購案中搬運費
      用自係指舊守衛室、酒瓶椰子、榕樹之搬遷費用。再者，
      既有樹木之搬遷，須先挖開土壤，將樹木之根部切斷，再
      移至他處種植始能存活，此有證人鍾淼川證述足憑（原審
      卷二第133 頁），且舊守衛室於拆除後係依天生國小教學
      需要而提供為雞舍之用，此部分另編列費用當為合理。
    (4)至門框、窗框與實木門、氣密窗，本非交易上不可分離之
      物，被告丁○○、丙○○將上開之物分案採購，縱使並非
      最符合經濟效益之作法，亦難遽認其即有價格過高等情，
      且由上開守衛室搭建方式，本難認加裝門框、窗框、實木
      門及氣密窗為不必要。其他項目例如公訴人所稱價格過貴
      之工作架、小輪墊、資料筒、輸入架、睡床組、會客墊組
      、茶水組，均係以中央信託局代理中央政府各機關、學校
      、國營事業採購辦公桌、辦公椅之標準規格及90年度辦公
      設備共同供應契約一覽表為依據，然該契約所列者係由中
      央信託局大量採購下之供應價格，且係90年度之價額，而
      天生國小則於89年間採購上開物品，時間本非一致，天生
      國小購買物品數量甚少，多僅購入一個，天生國小地點位
      於臺北縣淡水鎮偏遠郊區，業據原審履勘屬實，另需考量
      其搬運費用，且於購入物品數量過少且需搬運至偏遠郊區
      之情形下，衡情亦非廠商均有投標意願，復衡諸購入物品
      後廠商有無提供後續保固及維修，亦將影響購入價格高低
      ，公訴人所依憑之證據無法考慮以上明顯影響價格之因素
      ，是被告丁○○、丙○○辦理採購之價格是否過高，尚難
      以前開價格為標準。
    (5)公訴人另以被告於上開採購案中採購冷氣機與預算書所定
      規格不符，且價格亦偏高。經查，上開採購案中所列「渦
      卷式冷氣機」一項，固規定其冷氣能力為一八００KCAL/H
      ，然證人陳淑惠於調查局接受詢問時所言，並無證據能力
      ，已如前述，證人陳淑惠更於原審明確證稱：冷氣機的壓
      縮機有回轉式及渦卷式二種，回轉式是一般的，渦卷式是
      比較好的（原審卷二第128 頁），顯見本件採購案約定之
      冷氣機規格並非最為低廉態樣，除此之外，均無可證明冷
      氣機冷氣能力與預算書所定規格不符之證據，縱被告丁○○、丙○○曾於89年7 月26日對格麗司公司承包情形抽驗
      ，並認與合約相符，有天生國小營繕工程驗收紀錄為憑（
      他字卷一第153頁），亦難據為被告不利之認定。
  2.乙案：
    (1)被告丁○○、丙○○於辦理採購案時確實將驛馬文鎮列為
      採購項目乙節，此經丁○○、丙○○所坦承，並有臺北縣
      淡水鎮天生國民小學預算書（他字卷一第160 頁以下）附
      卷可稽。然國民小學之教學目的，係在促進學生德、智、
      體、群、美五育之均衡發展，使其具備必要之生活常識，
      近年來推動之鄉土教學，更是鼓勵學生以其居住地為出發
      ，養成學生逐漸學習對人文環境、自然環境之關懷，擴展
      其視野，均足見國民小學教學係以生活化、多元化之方式
      ，對學童為適當之引導及啟發。至如何達成上開教學目的
      ，則由教師本其專業自行斟酌。教師本享有對學校教學及
      行政事項提供興革意見之權利（教師法第16條第1 款參照
      ），是亦能透過教具、教材採購項目之提議，促使學校之
      行政系統提供合宜之硬體及軟體，以使教學效果臻於完善
      ，此種教師所提出配合教學需求，對於其專業項目之判斷
      ，本有相當之自由，除顯然失當之情形外，其他機關甚至
      法院均不應以其自己見解，取代教師對於其如何進行教學
      方為妥適之判斷，尤其不應於事後以過嚴之審查標準，為
      教師之判斷適當與否之評價。經查，該驛馬文鎮係屬凍石
      ，可供美勞科及自然科教學之用，以國民小學之教學輔助
      器材而言，雖確屬昂貴，然卷內並無其他證據足以認定該
      驛馬文鎮之價格與同種類之石材相較亦屬過貴，尚難單以
      其價格為認定被告丁○○、丙○○犯罪之依據。
    (2)公訴人指驛馬文鎮採購說明書以提示圖說限定規格，投標
      廠商若非事先掌握取得來源或珍藏，即無法依約交貨等語
      。經查，驛馬文鎮屬藝術品，客觀上應屬數量稀少之物，
      為使廠商可以公平參與競爭，並使天生國小可以在符合需
      求之前提下讓更多廠商參與競爭，以經市場競爭後之價格
      購買其欲採購之項目，本應該以限制性招標之方式採購。
      然政府採購法於被告辦理上開採購案當時，甫於88年5 月
      間施行，特別於公布後一年方施行，即因該制度對政府採
      購人員及廠商均有極大影響，且因其制訂與我國加入世界
      貿易組織並承諾簽署政府採購協定有關，許多制度之設計
      不僅係為交易雙方之權利義務建立規範，亦有相當之國際
      因素存在，可謂嶄新之採購規則。丁○○、丙○○分別為
      國民小學之校長與總務主任，依其職責必須綜理校務或辦
      理學校文書、事務、出納等事項，均非專辦採購之人員，
      縱其於政府採購法施行前後有機會接受相關採購之訓練或
      研習，其判斷能力仍不能與專精政府採購法之人士比擬。
      被告丙○○將規格特殊之驛馬文鎮採公開招標方式購買，
      並在採購文件上註明：「印石之后天然凍石，質地自然，
      文鎮之貴重珍藏品」，除凍石係標示擬採購產品之特性外
      ，其餘說明業生限制競爭之效果。丙○○雖於採購規格中
      為如上限制，被告丁○○亦未加以糾正，此於行政上固有
      可議之疏失，惟是否可推論被告具備主觀犯意，係以明知
      係違背法令之事圖私人之不法利益，構成貪污治罪條例第
      6條第1項第4 款圖利罪，尚非無疑。況以我國民主制度設
      計下，民意代表握有預算審查權及質詢之權，如廠商假借
      民意代表之名義，要求政府機關首長於權責內給予好處或
      方便，往往使政府機關首長為爭取預算，避免得罪民意代
      表，而容許該不肖廠商予取予求，此陋習至為常見，被告
      客觀上確可能誤以為如此限定規格之採購既得以配合廠商
      ，又不違其權限，甚或僅係出於對於採購法令之陌生與誤
      解，卷附證據既無法證明被告確有犯罪故意，依罪疑唯輕
      法理，應為對被告有利認定，自無變更起訴法條為貪污治
      罪條例第6條第1項第4款餘地。
    (3)公訴人稱被告於本採購案中所購買之工作檯、檯板、造型
      檯板、輸入架、資料筒、活動小輪墊、活動大輪墊、專用
      工作檯、圓形議事墊、議事架、三層式牆櫃等物均以高於
      市價數倍之價額購入，顯有浮報價額之犯行等情，然縱使
      該採購價格確實高於市價，亦與貪污治罪條例第4條第1項
      第3款，或刑法第213條構成要件有間。承上所述，公訴人
      以中央信託局購料處代理中央政府各機關、學校、國營事
      業辦理90年度辦公設備共同供應契約一覽表認定上開決標
      之金額過高，更非合宜。況公訴人尚無法證明被告丁○○
      、丙○○確係以翁翠霞所製作之預算書直接作為辦理採購
      之文件，或翁翠霞於投標前已知悉各採購案底價，亦無法
      證明被告丁○○、丙○○明知翁翠霞圍標等情仍予決標，
      則依照政府採購法中一般採購之規則，本係透過公開競爭
      市場機制，探求最為妥適價格，使整體國家資源做最有效
      之利用，除非被告明知已有廠商得知底價且所有投標廠商
      均係配合某廠商圍標，否則尚非不能期待透過公開招標之
      採購方式，尋求符合採購內容下最低廉價格，尚無法認定
      被告於本採購案中，有何舞弊情事。
  3.丙案：
    (1)公訴人認被告乙○○、甲○○，於本件採購案中浮報採購
      鋁合金鋼製屏風、屏風桌版、屏風側桌版、中抽等物價額
      ，並配合翁翠霞圍標，舞弊達3 萬5064元，亦係以中央信
      託局購料處代理中央政府各機關、學校、國營事業辦理90
      年度辦公設備共同供應契約一覽表為標準，推論被告辦理
      上開採購案時價差。
    (2)然查，辦公設備價格，與購買當時原料、人工、供需情形
      均息息相關，款式是否新穎、廠商是否有促銷活動、購買
      之時間、數量多寡亦會造成差異，公訴人僅以中央信託局
      90年度之供應價格為據，難以輕信。至公訴人稱被告採購
      之鋁合金鋼製屏風一物，得標之九鼎公司向上游廠商統揚
      公司進貨價格僅為2 萬3700元，轉售予金美國小價格竟高
      達4 萬8702元，顯有報高價額，但低買高賣，轉取差價，
      本為商人獲利來源，亦不因其交易對象為公家機關而有異
      ，尚難逕自援為對被告不利之認定。
  4.丁案：
    (1)公訴人稱被告乙○○、甲○○所採購之投影機價格過高，
      無非以證人即益世貿易公司視聽部協理張林得於調查局詢
      問時證言，認被告乙○○、甲○○所採購之投影機單價約
      在2萬5千元左右，被告乙○○、甲○○編列投影機之預算
      為8萬4千元，歐帝公司得標時投影機之價錢為8 萬2300元
      ，顯然有浮報價額。經查，金美國小該次改善教學環境及
      設備案中，投影機規格為W28.5×D28.5，且需為 20V250W
      豆狀低溫鹵素雙燈座，有金美國小該次採購案規格書附卷
      可佐（他字卷一第202、213頁），而該款投影機因係採反
      射式，與一般採直射式投影機不同，在88年時價格約比一
      般投影機更貴百分之40到50以上，該款反射式投影機會比
      Kadak公司的L5 型直射式的投影機貴蠻多的，兩者結構不
      同，此有證人即投影機經銷商張林得於原審中之結證可參
      （原審卷二第65、66頁），調查局於91年詢問時證人張林
      得所提供之參考價格係Kadak公司的L5 投影機之價格，與
      被告採購投影機結構與售價均不同，若欲以證人張林得之
      證詞推認該購入投影機價格有浮列之情，自嫌速斷。
    (2)公訴人以被告本案中採購珠光象印幕，價格高達21萬6600
      元，係浮報價額，並有限定尺寸便宜翁翠霞掌控開標結果
      ，以牟取相關補助款之不法利益。被告甲○○辯稱：因金
      美國小位於海濱，為配合鄉土教學，方購買珠光象印幕，
      所以會於招標文件上限定規格，是因為擔心尺寸太小，將
      影響教學效果。經查，被告辦理上開採購案時，正值教育
      當局推廣鄉土教學之際，金美國小舉行營繕工程會議時，
      確實經教師提出採購鄉土教育相關教材之提議，此有金美
      國小營繕工程89年3月10日會議記錄（他字卷一第233頁）
      在卷足憑，復據證人即金美國小會計兼主計人員胡守智到
      庭證述：珠光象印幕是承辦標案人員與採購小組商討後，
      才確認所要採購的項目等語相符（原審卷二第47頁背面）
      。被告乙○○、甲○○既為金美國小負責採購業務之人，
      依照營繕小組意見採購鄉土教學相關教材，自無非法之處
      。雖被告所採購珠光象印幕，難以從其名稱判斷其為何物
      ，與其他國民小學教學中使用之教具相比，該21萬6600元
      之價格實屬昂貴，以一般未受教育專業訓練者角度觀之，
      確實難謂被告已為最妥適之規劃，然此種資源分配上偏頗
      ，是否即足以證明被告有浮列價額或圖利犯行，仍非無疑
      。被告甲○○職責在於統整營繕小組之提議，配合學生、
      教師及行政人員之需求，本有對於待採購項目內容、優先
      性予以裁量之權限，被告乙○○身為校長，對於校內行政
      人員之工作內容雖負有監督之責，然對其判斷結果仍宜加
      以尊重。以卷內證據，尚難認其等主觀上已有犯罪之故意
      ，且珠光象印幕此類物品，客觀上並無一定之價格，是否
      真有過貴之事，尚難由公訴人所舉證據堪認定之。
    (3)次按，政府採購法第26條第2 項固規定：機關所擬定、採
      用或適用之技術規格，其所標示擬採購產品或服務之特性
      ，諸如品質、性能、安全、尺寸、符號、術語、包裝、標
      誌及標示或生產程序、方法及評估之程序，在目的及效果
      上均不得限制競爭被告於預算書中將此種特殊物品標示尺
      寸。被告以公開招標方式採購珠光象印幕，卻無標以適當
      之說明，衡其名稱至為罕見，自生限制競爭之效果，然而
      被告辦理該採購時間，亦為政府採購法甫實行之初，被告
      乙○○、甲○○於調查局或偵查中對對方不利之供述，既
      如前述無證據能力，其自承學校不需要珠光象印幕或珠光
      象印幕價格太高之自白，亦不能作為認定其有罪唯一證據
      ，公訴人又未能就被告圖利他人之犯行另為舉證，是難認
      被告乙○○、甲○○於採購珠光象印幕時有浮列價額或圖
      利之故意。至公訴人所稱本案採購發言台、議事檯、議事
      墊、寫字板、台車、工作檯、工作架等亦有浮列價額等事
      ，因公訴人所據中央信託局購料處代理中央政府各機關、
      學校、國營事業辦理90年度辦公設備共同供應契約一覽表
      ，其證明力尚有不足，業如前述。
  5.戊案：
    (1)公訴意旨稱被告於本案中採購價值25萬3160元之億萬年前
      海底遺跡，顯有浮報價格等情。經查，億萬年前海底遺跡
      為鄉土教學補助教材，與前開驛馬文鎮、珠光象印幕，係
      屬特殊規格之物品，如經被告以其專業審酌該物品對教學
      之助益、價格、預算多寡、需求急迫性後，認為確有採購
      此類昂貴化石之必要性，原應在規格上少加諸不必要說明
      ，得使廠商公平競爭，或採限制性招標方式採購，以限制
      性招標之程序確保招標過程之公正，被告以公開招標，並
      於規格加以限定，雖有違政府採購法之規範，然而該行政
      上之瑕疵並不必然即為刑事責任之成立。被告雖於調查局
      詢問及偵查接受訊問時，稱該億萬年前海底遺跡本非金美
      國小所需要，為怕得罪議員才配合廠商加上此項物品，然
      揆諸前揭規定，此等證據不能作為認定被告犯罪唯一證據
      。除此之外，公訴人並未提出足以佐證被告於調查局及偵
      查所言，係與事實相符之證據，是斷不能以被告確有採購
      上開億萬年前海底遺跡，即認被告有何浮報價額犯行。
    (2)被告乙○○、甲○○於採購該億萬年前海底遺跡後，將該
      物置放於校長室乙節，因該物之價格甚高，衡情被告認應
      放置於較安全之校長室，待教師陳報教學需要時再行取出
      使用，亦不足以推論被告有何犯行；而使用情形是否頻繁
      ，涉及教師對於運用教具輔助教學之習慣、效果等，並非
      身為校長或總務主任之被告所能強迫教師運用，縱能證明
      該億萬年前海底遺跡鮮少於教學時使用，亦僅能證明被告
      統整校內需求而評估採購項目經驗或能力尚有未足，不必
      然即表示被告有圖利他人之犯行。
    (3)公訴人另稱被告於本次採購中以高於市價4萬600元之價格
      購入議事墊，以高於市價57萬6240元之價格購入寫字板，
      均有浮報價額之犯行。然公訴人所稱市價，無法反應被告
      辦理本件採購時受數量、位置、材質、包含稅額、保固期
      長短等因素影響後最適宜之價格，且90年中央信託局採購
      契約，亦不足以認作89年之參考市價，均同前述。公訴人
      稱該採購案中購入議事墊、寫字板均堆置於金美國小庫房
      ，然金美國小於89年間於音樂教室供學生使用之椅子均已
      老舊不堪使用，而學校舉辦活動時亦需要有寫子板之椅子
      ，經金美國小營繕小組提議購買上開議事墊、寫字板，此
      有金美國小89年3 月10日營繕工程會議記錄可憑（他字卷
      一第233 頁），且於採購後至今仍由金美國小學生實際使
      用中，並有被告甲○○提出上開物品使用情形之照片四張
      附卷足參（原審卷二第161 頁）。再者，該寫字板本可立
      式堆疊，如未遇學校舉辦活動時，自當放置於庫房中，並
      無可議之處，附此敘明。
  6.己案：
    (1)公訴人認被告於本採購案中，明知資料筒單價僅約二、三
      千元，仍認該預算來源既係議員補助款，應配合廠商翁翠
      霞獲取不法利益，以未達公告金額為由簽採議價方式辦理
      ，並以單價1萬1千元購買資料筒八只，亦係違反貪污治罪
      條例第4條第1項第3款之罪。然該採購案之預算為9萬元，
      本未達政府採購法所公告之金額，且未達公告金額十分之
      一，此種小額採購依照中央機關未達公告金額採購招標辦
      法第五條之規定，得不經公告程序，逕洽廠商採購，免提
      供報價或企畫書。政府採購法針對此種小額採購，未以法
      令要求繁瑣嚴格之程序，目的即在於使採購機關在最有效
      率之情況下進行採購，並符合其需求。至採購機關如於此
      制度下以高於市價之價格採購，縱或有行政上之不當，然
      是否得謂有貪污治罪條例之犯行，尚非無疑。
    (2)被告乙○○於偵查固稱預算書所報金額較高，其有叫被告
      甲○○去反應，然該部份對被告甲○○犯罪供述並未具結
      ，無證據能力，被告甲○○於偵查中對被告乙○○犯罪之
      供述部份亦同。被告甲○○稱其確去訪價，而得知資料筒
      之單價約為二、三千元等語，亦不能以此作為被告甲○○
      有罪判決之唯一證據，業如前述。退步言之，被告甲○○
      於法令上並無於辦理小額採購時自行訪價義務（前揭臺北
      縣各級學校採購要點參照），其直接與格麗斯公司議價，
      亦未逾其權責範圍。政府機關如未將年度編列之預算用罄
      ，每每反遭預算執行不力之議，並可能因此遭懲處，而使
      爭取下一年度預算更為不易，如此制度長期運作之下，常
      使公務員為求績效，不知為公庫節流，然此以預算使用比
      例評價公務員之方法未盡客觀，本為制度應改善之處，如
      因此而認該公務員即屬虛擲公帑而應繩以貪污治罪條例第
      4條第1項第3款之重刑，亦非事理之平。是以本件乙○○
      、甲○○所為，公訴人既無法證明其主觀上有貪瀆之故意
      ，其等被指稱之犯罪，即屬無從證明。
    (3)公訴人另稱被告甲○○將本採購案之預算書中，將搬運費
      編列於設備費項下，已顯與預算科目不符，於報請臺北縣
      政府核撥經費時，經臺北縣政府於89年9 月13日以八九北
      府教國字第347941號函指示金美國小敘明理由，詎乙○○
      、甲○○仍為使翁翠霞獲取全額預算不法利益，竟將搬運
      費刪除，而調高資料筒之單價，使預算書形式上符合規定
      ，再與翁翠霞指定之格麗斯公司進行議價。然查，臺北縣
      政府上開函文之意，並非指本採購案中不得列有搬運費，
      而僅係指正被告甲○○將搬運費編列於設備費項之錯誤，
      此參諸臺北縣政府前揭函內容自明（他字卷二第230頁）
      。被告甲○○未明究理，逕將搬運費刪除而調高資料筒之
      單價，固不符合預算書編制之原則，然搬運費本為正當之
      支出，並不生浮報價額之問題，亦未牟取何不法利益，此
      部份自難成立犯罪。
(六)綜上所述，被告四人辦理上開採購案時，雖或有疏忽及不妥
    之處，然按，臺北縣議員88、89年度之年度建設經費，以及
    臺北縣淡水鎮公所之統籌分配款，其申請流程乃係取得縣議
    員建議箋後，始行由各單位審核補助對象及用途後，再予以
    核定補助，有臺北縣政府95年4月26日北府主一字第0950332
    275號、95年5月8日北府財管字第0950361329 號函在卷可憑
    （原審卷一第270至274頁），被告四人所任職之天生、金美
    國小，均地處偏遠郊區而亟待充實學校各項設備，依臺北縣
    政府上開補助款之規定，各該民意代表之補助對象係由民意
    代表自行決定，故天生、金美國小因欲獲得年度例行預算外
    之議員補助款，致對該議員所推薦之廠商所參與之採購案程
    序有未臻嚴謹之處，容屬行政懲處層次。然本件與貪污治罪
    條例第4條第1項第3 款規定經辦公用工程或購辦公用器材、
    物品，浮報價額、數量、收取回扣或有其他舞弊情事之要件
    有間，且無法證明被告主觀上有犯罪之故意，而被告採購之
    物，並不存在客觀上正確或實在價格，故被告亦不構成公務
    員登載不實犯行，本件卷附證據，無從說服法院以形成被告
    有罪之心證，原審遂為被告四人無罪之諭知。核無不合。
五、檢察官上訴意旨：
(一)原判決第4 頁（三）就證據能力方面之認：「被告丙○○、
    被告丁○○對於對方是否犯罪之陳述，以及被告乙○○、被
    告甲○○對於對方是否犯罪之陳述，均為被告以外之人之陳
    述，如欲引用被告以證人身分在司法警察調查中之陳述為審
    判時之證據，即應先證明其證詞符合前揭條文所示得引為證
    據之要件。查被告於接受司法警察詢問後，並無刑事訴訟法
    第一百五十九條之一所定各款之例外情事發生，故被告丙○○、丁○○、乙○○、甲○○於調查局詢問時對於彼此是否
    犯罪之供述，皆屬被告以外之人於審判外之陳述，且無得引
    為證據之例外情形，復據各該辯護人均否認該等審判外陳述
    之證據能力，故皆無證據能力」。前開判決所引用之刑事訴
    訟法第159條之1規定有2項，第1項規定：「被告以外之人於
    審判外向法官所為之陳述，得為證據」、第2 項則規定：「
    被告以外之人於偵查中向檢察官所為之陳述，除顯有不可信
    之情況者外，得為證據」，並無判決書所稱之「各款例外情
    形」。原審或係誤引法條，而擬引用同法第159條之3規定之
    各款情形，然前開被告4人中之丙○○業於審判時之96年4月
    26日到庭作證、被告乙○○及甲○○同於95年12月28日到庭
    作證，有相關筆錄可稽，且渠等並無第159條之1之其他各款
    情形，原審竟予以引用，顯有同法第378 條之判決適用法則
    不當之違背法令情形。
(二)判決書第5頁（四）第9行以下認被告丁○○、丙○○、乙○○、甲○○於91年6 月27日分別於偵查中以被告身分接受訊
    問，然均未經具結，而認上開以被告身分所為供述對其餘共
    同被告均無證據能力。然依刑事訴訟法施行法第7條之3但書
    規定：「修正刑事訴訟法施行前已依法定程序進行之訴訟程
    序，其效力不受影響」，則前開檢察官訊問日期既在91年6
    月27日，當時刑事訴訟法尚未修正公布，依前開規定，原先
    進行之程序效力不受影響，依最高法院94年度台上字第7416
    號判決，可知原審予以捨棄不採，難為已符採證法則，而有
    判決理由未備之違誤。
(三)判決書第10頁關於甲案（1）第6行至13行稱：『該工程客觀
    上不存有何固定之價格，最後採購之價格全由各投標廠商依
    自己的承作條件投標，而經市場競爭決定，並無所謂「原價
    格」』等語。然原審於判決書第4 頁中已認定同案被告翁翠
    霞因出境並滯留國外至今未歸，而認其於調查局之證詞有證
    據能力，則觀之被告翁翠霞於調查局證稱：「伊係九鼎公司
    實際負責人，穀粒公司有關學校設備採購由伊負責，格麗斯
    公司之實際業務由伊負責。天生國小88年12月14日投標案由
    伊找傑匠公司陪標，標價亦由渠製作，得標後再由九鼎公司
    承攬，又天生國小89年5月12日、5 月23日及6月30日的投標
    案亦由渠找統揚公司、傑匠公司、歐帝公司及宜興隆公司來
    陪標。而金美國小88年12月16日、89年4 月26日的投標案，
    歐帝公司也是伊找來陪標」，顯見本工程之價格，並非被告
    丁○○、丙○○依照政府採購法上網公告、公開招標之方式
    採購，而係由翁翠霞自行製作標價或找其他廠商陪標，並非
    市場自由競爭所得出之價錢，原審前開認定，顯有理由矛盾
    之情形。況檢察官係依據中央信託局購料處代理中央政府各
    機關、學校、國營事業辦理90年度辦公設備共同供應契約一
    覽表而為認定「原價格」之依據，原審並未說明認該一覽表
    有何證明力不足之情形，其亦有判決不載理由之違背法令事
    由。
(四)判決書第14頁第17行至18行認「驛馬文鎮係屬凍石，可供美
    勞科及自然科教學之用，以國民小學之教學輔助器材而言，
    其雖確屬昂貴，然卷內並無其他證據足以認定該驛馬文鎮之
    價格與同類之石材相較亦屬過貴之依據」，然查，原審未經
    任何調查且無任何依據即認定驛馬文鎮為美勞科及自然科教
    學之用，已非妥適。且依前開第（一）段說明，原審誤引刑
    事訴訟法第159條之1而認為被告4 人對於其他被告否認犯罪
    之陳述並無證據能力，實則依同法第159條之2規定：「被告
    以外之人於檢察事務官、司法警察關或司法警察調查中所為
    之陳述，與審判中不符時，其先前之陳述具有較可信之特別
    情況，且為證明犯罪事實存否所必要者，得為證據」觀之，
    被告4 人於調查局中供述之內容均指稱預算書是翁翠霞製作
    ，而被原審認為有證據能力之翁翠霞於調查局所言之內容已
    詳如前述，這互相比對渠等陳述之內容，均大致相符，是應
    認被告4 人於調查局之陳述具有較可信之特別情況，而得為
    證據。況被告丙○○於96年4 月26日在原審作證時，均係依
    照其先前與律師研究過而製作之電腦打字草稿作證一情，有
    相關繕打之資料扣案及當日筆錄為憑（詳見原審卷第48頁至
    60頁被告丙○○當庭交付之資料及同日筆錄第18頁所示，並
    影印附件參考），則被告丙○○於審理時證稱之內容既係依
    照事先模擬之答案回答，且與自己及其他共同被告於調查局
    、檢察官偵查中供述之內容完全不符，益證被告4 人於調查
    局所言，具有較可信之特別情況無疑。依前開說明，被告丁○○於調查局之供述應認有證據能力，則其於調查局稱：「
    採購案應有總務主任編列預算，關於驛馬文鎮之價格於審核
    預算書時，即認有高估，為免在議會遭質詢故同意編列」，
    是其明知該驛馬文鎮價格偏高不合常理而可能圖利他人。況
    判決書第15頁第16行至22行認：「況以我國民主制度設計下
    ，民意代表握有其預算審查權及質詢之權，如廠商假借民意
    代表之名義，要求政府機關首長於權責內給予好處或方便，
    往往使政府機關首長為爭取預算，避免得罪民意代表而容許
    該不肖廠商予取予求，此陋習至為常見，被告客觀上確可能
    誤以為如此限定規格之採購既得以配合廠商又不違其權限，
    甚或僅係出於對於採購法令之陌生與誤解」，益證被告等人
    主觀上已有圖利之不確定故意無疑。
(五)判決書第16頁3 、丙案第10行至15行稱：「至於公訴人稱被
    告採購之鋁合金鋼製屏風一物，得標之九鼎公司向上游廠商
    統揚公司進貨之價格僅為二萬三千七百元，而轉售予金美國
    小之價格竟高達四萬八千七百零二元，顯有報高價額，然而
    低買高賣，轉取差價，本為商人獲利之來源，亦不因其交易
    對象為公家機關而有異」，然比較上開2者之價格已相差2倍
    之多，顯非商人獲利之合理價格，且該物品為一般物品而非
    特殊稀有物品，若被告等人確曾實地訪價或經3 家比價過程
    ，輕易即可知悉此價格不合常情絕非商人合理獲利之範圍，
    而九鼎公司亦無法得標。
(六)判決書第18頁第1行至第5行認定：「雖被告所採購之珠光象
    印幕，難以從其名稱判斷其為何物，與其他國民小學教學中
    使用之教具相比，該二十一萬六千六百元之價格實屬昂貴，
    以一般未受教育專業訓練者之角度觀之，確實難謂被告已為
    最妥適之規劃」；而被告乙○○於調查局供稱：「採購案之
    預算書有總務主任甲○○請廠商提供後再拿給伊看，學校並
    不需要珠光象印幕及億萬年海底遺跡石，是廠商自己填上去
    的，渠因不願得罪議員故同意該預算，嗣依翁翠霞提供預算
    書內容同意該預算」；又4 位被告於調查局陳述應有證據能
    力已如前述，則渠等均稱預算書係翁翠霞提供，亦與翁翠霞
    於調查局之陳述一致，則被告等人竟持廠商製作之預算書而
    未加刪改，並全盤接受包括採購項目、內容、價格等事項，
    渠等浮列價格及圖利之未必故意甚明。本件原審判決，認事
    用法既有違誤，依刑事訴訟法第344條第1 項、第361條提起
    上訴。請將原判決撤銷，更為適當合法之判決。
六、本院經查：
(一)刑事訴訟法於92年1月修正，採取傳聞法則，同時新增第158
    條之3 規定：證人、鑑定人依法應具結而未具結者，其證言
    或鑑定意見，不得作為證據。則修正前偵查中之作證，未經
    具結，有無證據能力，實務上雖有爭執，但通說認應具結，
    且於審理賦予被告或辯護人行使詰問權，否則該偵查中陳述
    ，雖屬傳聞證據之例外，仍不得作為認定犯行之判斷依據（
    最高法院95年台上字第5027號判決）。又依修正刑事訴訟法
    施行法第7條之3但書規定：但修正刑事訴訟法施行前已依法
    定程序進行之訴訟程序，其效力不受影響。此規定以已依法
    定程序合法進行調查之證據，始得適用，並非當然具有證據
    能力（最高法院96年台上字第4728號）。原審本於上開法律
    確信，且被告等人於原審證述，並無不利其他被告，認定「
    丁○○等於91年6 月27日於偵查，以被告身分接受訊問，【
    均未經具結】，復經辯護人否認其證據能力」，核無不合。
    又94年台上字第7416號判決係認「原判決對於證人陳儀菘於
    偵查中證言，有何顯不可信之情形，並未調查說明，即認其
    不具證據能力，難謂已符採證法則」，原審先認偵查中供述
    ，無證據能力外，再說明丙○○、甲○○偵查中自白，並無
    佐證可認屬實（原判決第七頁），則上訴書（二）指稱「依
    施行法第7條之3但書規定，則前開檢察官訊問日期既在91年
    6 月27日，依前開規定，原先進行之程序效力不受影響，依
    94年度台上字第7416號判決，可知原審予以捨棄不採，難為
    已符採證法則，而有判決理由未備之違誤」，自難憑採。
(二)共同被告就其他被告於調查中之供述，係被告以外之人於審
    判外之陳述，核為傳聞證據，依大法官會議582 號解釋意旨
    ，如欲將共同被告對其他被告不利陳述，採為證據，應將共
    同被告以證人程序訊問及詰問，以擔保其證詞可信度。公訴
    人如未將共同被告就其他被告不利陳述部分，於被告案件中
    傳喚，使其到場具結陳述，並接受被告詰問，其審判外不利
    陳述，即不得採為不利被告認定之證據。被告中之丙○○、
    乙○○、甲○○雖於原審，經被告選任辯護人或檢察官聲請
    以證人詰問，然原審經交互詰問結果，並未認定本件有刑事
    訴訟法第159條之2之適用，且依卷內證據調查，認定被告等
    人於調查中所供，均難採信，乃認「被告於接受司法警察詢
    問後，並無刑事訴訟法第159條之3（原審誤為159條之1）所
    定各款之例外情事發生，故丙○○等人於調查局詢問時，對
    於彼此是否犯罪供述，皆屬被告以外之人於審判外之陳述，
    【且無得引為證據例外情形】，復據各該辯護人均否認該等
    審判外陳述之證據能力，皆無證據能力」，核無不合。上訴
    書（一）指稱【然前開被告之丙○○業於審判時96年4 月26
    日到庭作證、被告乙○○及甲○○同於95年12月28日到庭作
    證，渠等並無第159條之1之各款情形，原審竟予引用，顯有
    同法第378 條判決適用法則不當之違背法令情形】，其後之
    論述，亦指稱依同法第159條之2規定，認被告四人於調查中
    供述具有證據能力云云，徒就證據取捨指摘，難認可採。
(三)原審雖認翁翠霞於調查中供述，有證據能力，但未認定其有
    證明力。原審並認甲案工程並無所謂「原價格」，乃認無從
    成立浮報價額罪之可能，而本件既無所謂原價格，關於預算
    書各採購項目之價格，亦無所謂不實等語，核無不合。上訴
    書（三）前後，逕認翁翠霞調查局陳述，應堪採認，並推認
    「原判決有理由矛盾情形」，難認有據，無從採取。且查，
    本案係發生於88年、89年間，則檢察官何以可依「中央信託
    局購料處代理中央政府各機關、學校、國營事業辦理90年度
    辦公設備共同供應契約一覽表」而認定「原價格」之依據，
    理應由檢察官舉證證明之，質言之，該規定何以可往前適用
    本案，而具證據能力，應由檢察官證明，縱原審未另外說明
    一覽表之證據能力，無礙原審無罪之論述。況且，判決書亦
    有說明該一覽表不足作為原價格之根據，上訴書以此指摘「
    原判決有不載理由之違法」，自難採取。
(四)原判決認：公訴人稱上開各採購案預算書均為翁翠霞所編製
    ，係依據被告於調查局接受詢問及偵查中所言為證據。被告
    等人供述，並無證據能力，已如前述。被告丙○○於偵查中
    所稱，或被告甲○○於偵查中所言，為被告於偵查中自白，
    惟無其他佐證，亦不得作為認定被告有罪之證據。然除被告
    丙○○、甲○○上開供述外，均無證據可證實被告上開自白
    與事實相符，參酌同案被告翁翠霞於調查局之證述，亦堅決
    否認有何代編學校預算書情事，衡諸天生及金美國小獲得議
    員補助款經過，業據證人即臺北縣議員林孝光助理林子芸到
    庭證述明確，遂認「是被告丙○○、甲○○於原審中辯稱係
    參考翁翠霞等廠商提供之型錄、估價單或報價單，經過親自
    訪價而製作預算書，於偵查中係將翁翠霞提供之報價單或估
    價單誤為預算書而屬錯誤記憶等語，尚非不可採信」，核與
    卷內證據資料相符，自無不合。上訴書（四）以被告四人於
    調查供述預算書均係翁翠霞製作，與翁翠霞供述大致相符，
    乃認被告四人調查中供述，依第159條之2得為證據。況被告
    丙○○於原審所證，與先前調查、偵查中所證內容完全不符
    ，益徵被告四人於調查時之供述，應有證據能力，則丁○○
    於調查時已供稱驛馬文鎮價格高估，應認被告等人主觀上有
    圖利之不確定故意云云，固非無見。但原審已說明被告四人
    調查中供述，難以信實，亦不足作為其他被告之不利認定（
    即無刑事訴訟法第159條之2適用），翁翠霞供述亦不足取，
    更認無從變更法條為圖利罪，另說明驛馬文鎮之購買過程、
    使用情形在卷，被告丙○○就購買之使用復陳述在卷（本院
    卷99頁）、辯護人所具辯護狀，亦載稱可供美勞科及自然科
    教學之用之根據（本院卷73頁），則上訴書（四）以此法院
    固有權限之證據取捨，指摘原判決採證不當，原審未經調查
    且無依據即認驛馬文鎮為美勞及自然科教學之用，指摘原判
    決不當，均難採取。
(五)本案工程丙案之「鋁合金鋼製屏風」，得標九鼎公司所購入
    價格，雖與轉售金美國小價格有出入，然依採購過程、預算
    來源以觀，尚非有重大歧異，原審乃認被告並無公訴人指稱
    之犯行，核無不合。上訴書（五）認「然比較上開二者之價
    格已相差2 倍之多，顯非商人獲利之合理價格，且該物品為
    一般物品而非特殊稀有物品，若被告等人確曾實地訪價或經
    3 家比價過程，輕易即可知悉此價格不合常情絕非商人合理
    獲利之範圍，而九鼎公司亦無法得標」，指摘原判決不當，
    核非可取。至丁案「珠光象印幕」採購，因乏證據可認被告
    有浮報價額犯意，原判決亦已詳述理由，上訴書就此，仍認
    依乙○○於調查時所供，被告四人於調查時所供，應有證據
    能力，且與翁翠霞所供相符，遽以指稱被告應有浮報價額及
    圖利之未必故意云云，核係就證據取捨之指摘，依上所述，
    難認可採。此外，本件上訴書並未聲請傳喚證人，亦未請求
    調查何項證據，更未提出補強證據，徒以上開主觀之見解，
    遽認原判決不當，核非可取，其上訴為無理由，應予駁回。
據上論斷，應依刑事訴訟法第368條，判決如主文。
本案經檢察官陳國鳴到庭執行職務。
中    華    民    國    97    年    5     月    7     日
                  刑事第十四庭審判長法  官  陳志洋
                                    法  官  謝靜慧
                                    法  官  蔡聰明
以上正本證明與原本無異。
檢察官如不服本判決，應於收受送達後十日內向本院提出上訴書
狀，其未敘述上訴之理由者並得於提起上訴後十日內向本院補提
理由書（均須按他造當事人之人數附繕本）。
                                    書記官  陳建邦
中    華    民    國    97    年    5     月    7     日
附表：
┌───┬─────┬─────┬────────────────┐
│名稱  │ 預算來源 │ 預算金額 │檢察官提起公訴所憑證據          │
├───┼─────┼─────┼────────────────┤
│甲案「│林孝光議員│98萬9千元 │被告丙○○委請翁理霞編製預算書│
│八八- │補助款    │          │  後，逕依其預算內容陳請校長黃春│
│八九統│          │          │  榮核定，據以辦理採購作業，使翁│
│籌款、│          │          │  翠霞明知相關預算內容之情形下，│
│地方建│          │          │  得以利用穀粒、九鼎公司名義及偽│
│設改善│          │          │  造統揚公司印鑑章及負責人朱俊正│
│教學環│          │          │  大小章等投標資料進行圍標。    │
│境工程│          │          │丙○○明知開標現場廠商代表同為│
│、守衛│          │          │  九鼎公司人員之圍標情事，未依政│
│室（1 │          │          │  府採購法第五十條之規定不予決標│
│）」  │          │          │  。                            │
│      │          │          │其採購內容浮列「五金配件」、「│
│      │          │          │  搬運費」及「安裝組合工資」等費│
│      │          │          │  用十七萬六千七百五十元。      │
│      │          │          │所列「屋頂」、「內外牆」及「牆│
│      │          │          │  面板」等共六十六萬四千零五十元│
│      │          │          │  ，高出市價五十六萬一千五百五十│
│      │          │          │  元。所列「門框」、「窗框」與「│
│      │          │          │  實木門」、「氣密窗」分案採購，│
│      │          │          │  且其「門框」報價高出市價四千七│
│      │          │          │  百元，「窗框」與「氣密窗」合併│
│      │          │          │  計價後高出市價十萬九千五百元  │
│      │          │          │「拆除舊有建築」及「清運費」並│
│      │          │          │  未依約執行，僅將該校舊有守衛室│
│      │          │          │  崗亭棄置於校門右方十公尺處，且│
│      │          │          │  報價高出市價三萬四千八百五十元│
│      │          │          │  。                            │
├───┼─────┼─────┼────────────────┤
│甲案「│李國芳議員│98萬5千元 │由翁翠霞代為編製預算書，被告黃│
│八八- │補助款    │          │  春榮、丙○○仍逕依其採購內容配│
│八九統│          │          │  合辦理採購，使翁翠霞得圍標。  │
│籌款、│          │          │採購內容浮列「五金配件」、「搬│
│改善教│          │          │  運費」及「施工費」達十六萬四千│
│學環境│          │          │  五百元。                      │
│、守衛│          │          │「天花板（輕鋼架）」市價僅五千│
│室（2 │          │          │  元，「工作架」市價僅一千七百元│
│）」  │          │          │  ，「小輪墊」（即辦公椅）市價僅│
│      │          │          │  八百元，「內牆隔間工程」市價僅│
│      │          │          │  一萬二千七百五十元、「地板」市│
│      │          │          │  價僅二萬六千二百五十元、「雜項│
│      │          │          │  及水電」市價僅二萬元。        │
├───┼─────┼─────┼────────────────┤
│甲案「│顏世雄議員│99萬6千元 │由翁翠霞代為編製預算書，被告黃│
│八八- │補助款    │          │  春榮、丙○○逕依其預算書內容配│
│八九統│          │          │  合辦理採購，使翁翠霞得以圍標。│
│籌款、│          │          │其採購內容浮列「零組配件」、「│
│教學設│          │          │  搬運費」及「施工費」達十八萬九│
│施維護│          │          │  千二百六十元。                │
│、守衛│          │          │「資料筒」市價僅一千二百元，「│
│室（3 │          │          │  輸入架」市價僅三百五十元，「聲│
│）」  │          │          │  寶AW1168V渦卷式冷氣機」市價僅 │
│      │          │          │  一萬三千五百元，冷氣能力只有  │
│      │          │          │  1600KCA/ H，與預算書所訂1800KC│
│      │          │          │  A/H不符。                     │
│      │          │          │「睡床組」市價僅三千元，「會客│
│      │          │          │  墊組」市價僅一萬四千元、「茶水│
│      │          │          │  組」二千五百元、「基座及化糞池│
│      │          │          │  」市價僅三萬元、「衛浴設備全組│
│      │          │          │  」市價僅八千元、「實木門」市價│
│      │          │          │  僅四千五百元。                │
│      │          │          │基座之興建竟在守衛室之屋頂、內│
│      │          │          │  外牆、門框及窗框皆完工後。    │
├───┼─────┼─────┼────────────────┤
│乙案  │顏世雄議員│150萬元   │由翁翠霞代為編製預算書，被告黃│
│      │補助款    │          │  春榮、丙○○二人即依其內容辦理│
│      │          │          │  採購。                        │
│      │          │          │「驛馬文鎮一座」價額即高達十八│
│      │          │          │  萬九千元，且提示圖說以限定規格│
│      │          │          │  。被告丁○○、丙○○均知該「驛│
│      │          │          │  馬文鎮一座」並非學校所需採購物│
│      │          │          │  品，竟仍配合翁翠霞購置該物。  │
│      │          │          │所購「工作檯」市價僅二十萬元、│
│      │          │          │  「檯板」市價僅三萬三千元、「造│
│      │          │          │  型檯板」市價僅二萬元、「輸入架│
│      │          │          │  」市價僅七千三百五十元、「資料│
│      │          │          │  筒」市價僅三萬元、「活動小輪墊│
│      │          │          │  」市價僅一萬三千六百元，「活動│
│      │          │          │  大輪墊」市價僅八千元、「專用工│
│      │          │          │  作檯」市價僅一千七百元、「圓型│
│      │          │          │  議事檯」市價僅一千五百元、「議│
│      │          │          │  事架」市價僅三千二百元、「三層│
│      │          │          │  式牆櫃」市價僅二萬九千二百五十│
│      │          │          │  元，浮報價額約計一百一十一萬二│
│      │          │          │  千四百元。                    │
├───┼─────┼─────┼────────────────┤
│丙案  │教育部補助│          │翁翠霞編製採購預算書，被告張瑞│
│      │款        │          │  松、甲○○即據以辦理招標作業，│
│      │          │          │  使翁翠霞得在明知預算數額之情形│
│      │          │          │  下圍標。                      │
│      │          │          │所採購之鋁合金鋼製屏風總價為四│
│      │          │          │  萬八千七百零二元，相較於中央信│
│      │          │          │  託局購料處代理中央政府各機關、│
│      │          │          │  學校、國營事業辦理「九十年度辦│
│      │          │          │  公設備」共同供應契約一覽表，其│
│      │          │          │  售價僅二萬七千七百六十五元，而│
│      │          │          │  有浮報採購價額情事。          │
│      │          │          │採購物品中「屏風桌版」市價僅六│
│      │          │          │  千八百五十元、「屏風側桌版」市│
│      │          │          │  價僅一千零五十元、「中抽」市價│
│      │          │          │  僅一千七百五十元。            │
├───┼─────┼─────┼────────────────┤
│丁案  │林重誠、李│195萬元   │由翁翠霞編製採購預算書送交被告│
│      │國芳議員補│          │  乙○○、甲○○據以辦理採購作業│
│      │助款      │          │  ，未修正任何採購價目，使翁翠霞│
│      │          │          │  預知底標而得以圍標。          │
│      │          │          │採購之珠光象印幕一式價額達二十│
│      │          │          │  一萬六千六百元，非該校所需，且│
│      │          │          │  與其改善教學環境及設備之採購目│
│      │          │          │  的無涉，又在招標規範內標示尺寸│
│      │          │          │  為W31×H27，使翁翠霞得以掌控開│
│      │          │          │  標結果。                      │
│      │          │          │其採購之「投影機」市價僅二萬五│
│      │          │          │  千元、「發言台」市價僅六千五百│
│      │          │          │  元、「議事檯」市價僅六千元、「│
│      │          │          │  議事墊」市價僅二千元、「寫字板│
│      │          │          │  」市價僅十四萬四千元、「台車」│
│      │          │          │  市價僅七千五百元、「工作檯」市│
│      │          │          │  價僅二萬零四百元、「工作架」市│
│      │          │          │  價僅二萬四千元，總計乙○○、張│
│      │          │          │  素真配合翁翠霞等採購此案舞弊金│
│      │          │          │  額達一百四十五萬八千八百元。  │
├───┼─────┼─────┼────────────────┤
│戊案  │          │          │由翁翠霞編製「億萬年前海底遺跡│
│      │          │          │  W35×H15」一式二十五萬五千七百│
│      │          │          │  十五元、「議事墊W48×D44×H94 │
│      │          │          │  」七式五萬五千一百二十五元及「│
│      │          │          │  寫字板W56.5×D50×H81」一百二 │
│      │          │          │  十面六十七萬四千一百六十元之採│
│      │          │          │  購預算書，被告乙○○、甲○○即│
│      │          │          │  據以辦理採購作業。            │
│      │          │          │採購內容顯與其鄉土教學設備採購│
│      │          │          │  之目的不符。                  │
│      │          │          │「億萬年前海底遺跡W35×H15」乃│
│      │          │          │  屬特殊規格物品，實際上無法進行│
│      │          │          │  公開招標，而被告乙○○、甲○○│
│      │          │          │  亦明知其非該校所需物品，仍據翁│
│      │          │          │  翠霞編制之預算書辦理採購。    │
│      │          │          │議事墊即一般辦公椅，竟以高於市│
│      │          │          │  價四萬零六百元購置，而寫字板亦│
│      │          │          │  以高於市價五十七萬六千二百四十│
│      │          │          │  元購入，並堆置於該校庫房。    │
├───┼─────┼─────┼────────────────┤
│己案  │賴金波議員│9萬元     │經翁翠霞編製預算書，被告乙○○│
│      │補助款    │          │  、甲○○即據以辦理採購。      │
│      │          │          │被告甲○○知該物品單價僅約二、│
│      │          │          │  三千元，翁翠霞所編制之預算書顯│
│      │          │          │  有浮報價額，然未本其職權修正相│
│      │          │          │  關採購內容，並以未達公告金額為│
│      │          │          │  由簽採議價方式辦理，與翁翠霞所│
│      │          │          │  指定之格麗斯公司進行議價。    │
│      │          │          │該預算書報請台北縣政府核撥相關│
│      │          │          │  經費時，因其預算書將「搬運費」│
│      │          │          │  編列於設備費項下，顯與預算科目│
│      │          │          │  不符，經台北縣政府函示請該校敘│
│      │          │          │  明理由，被告甲○○仍意圖為翁翠│
│      │          │          │  霞獲取全額預算之不法利益，逕將│
│      │          │          │  前述「搬運費」刪除，並調高採購│
│      │          │          │  項目「資料筒（W40×D54×H65)八│
│      │          │          │  只」之單價，使該預算書形式上符│
│      │          │          │  合規定。                      │
└───┴─────┴─────┴────────────────┘


司法院資訊處製作；財團法人民間司法改革基金會備份。
